【裁判字號】    89,訴,883
【裁判日期】    900531
【裁判案由】    分割共有物
【裁判全文】
臺灣屏東地方法院民事判決  八十九年度訴字第八八三號
    原      告  戊○○
    被      告  己○○
    訴訟代理人  丙○○
    被      告  丁○○
                乙○○
                甲○○
    訴訟代理人  庚○○
右當事人間分割共有物事件，本院判決如左：
    主    文
兩造共有坐落屏東縣長治鄉○○段第六六五地號面積０．八○五三五四公頃土地分割
為如附圖所示Ａ部分面積０．二六七八五一公頃分歸被告乙○○所有；Ｂ部分面積０
．二六七八五一公頃分歸原告所有；Ｃ部分面積０．０五三五七０公頃分歸被告丁○○所有；Ｄ部分面積０．０八０三五六公頃分歸被告己○○所有；Ｅ部分面積０．一
三三九二六公頃分歸被告甲○○所有。
訴訟費用由被告己○○負擔十分之一、丁○○負擔十五分之一、乙○○負擔三分之一
、甲○○負擔六分之一，餘由原告負擔。
    事    實
甲、原告方面：
一、聲明：求為判決兩造共有坐落屏東縣長治鄉○○段六六五地號面積０．八０三五
    五四公頃土地准予分割。
二、陳述：
（一）本件原告主張坐落屏東縣坐落屏東縣長治鄉香揚六六五地號面積０．八０三五
      五四公頃土地（以下簡稱系爭土地），地目田，為特定農業區農牧用地，乃兩
      造所共有，各共有人應有部分分別為原告三分之一，被告己○○十分之一、丁○○十五分之一、乙○○十五分之五、甲○○六分之一。兩造就該筆土地，無
      不予分割之約定，又無不能分割之情形，因管理上不便，而各共有人無法就分
      割方法達成協議，自得依據民法第八百二十三條及第八百二十四條請求裁判分
      割。
（二）系爭土地為袋地，須經由相鄰之同段一五一三地號通行，希望能分割保留路寬
      約二公尺之部分保持共有以供通行，而被告秋賢明與被告己○○係堂兄弟，當
      初二人共同繼承祖產，惟被告丁○○均無使用系爭土地，均被告己○○管理耕
      作，其餘共有人均在其上種植檳榔樹，分割方案同意如屏東縣屏東地政事務所
      九十年四月十六日九十屏所地二字第六一三六號函所附測量成果圖之分割方案
      。
三、證據：提出土地登記謄本二件、使用現況略圖、分割略圖各一件、戶籍謄本三件
    、現場照片十幀為證，並聲請勘驗現場。
乙、被告方面：
壹、己○○部分：未於最後言詞辯論期日到場，茲據其前到場所為之聲明及陳述略稱
    ：
一、聲明：求為按原物分割。
二、陳述：同意分割，請求分在現使用位置，原告有和我們協調過，同意原告所提之
    分割方案。但希望能自系爭土地自北往南方向保留部份共有土地以供通行。
貳、丁○○部分：未於最後言詞辯論期日到場，惟據其前到場所為之聲明及陳述如下
    ：
一、聲明：原告之訴駁回。
二、陳述：與共有人尚有紛爭不同意分割，亦不願與被告己○○保持共有。
參、乙○○部分：未於最後言詞辯論期日到場，惟據其前到場所為之聲明及陳述如下
    ：
一、聲明：求為按原物分割。
二、陳述：同意分割，同意原告所提之分割方案如屏東縣屏東地政事務所九十年四月
    十六日九十屏所地二字第六一三六號函所附測量成果圖之分割方案。
肆、甲○○部分：未於最後言詞辯論期日到場，惟據其前到場所為之聲明及陳述如下
    ：
一、聲明：求為按原物分割。
二、陳述：同意分割，請求分在現使用位置，原告有和我們協調過，同意原告所提之
    分割方案如屏東縣屏東地政事務所九十年四月十六日九十屏所地二字第六一三六
    號函所附測量成果圖之分割方案。但希望能自系爭土地自北往南方向保留部份共
    有土地以供通行。
    理    由
一、被告均經合法通知，未於最後言詞辯論期日到場，核無民事訴訟法第三百八十六
    條所列各款情形，爰依原告之聲請，准由其一造辯論而為判決。
二、按每宗耕地分割後每人所有面積未達○‧二五公頃者，不得分割。但有下列情形
    之一者，不在此限︰一、因購置毗鄰耕地而與其耕地合併者，得為分割合併；同
    一所有權人之二宗以上毗鄰耕地，土地宗數未增加者，得為分割合併。二、部分
    依法變更為非耕地使用者，其依法變更部分及共有分管之未變更部分，得為分割
    。三、本條例中華民國八十九年一月四日修正施行後所繼承之耕地，得分割為單
    獨所有。四、本條例中華民國八十九年一月四日修正施行前之共有耕地，得分割
    為單獨所有。五、耕地三七五租約，租佃雙方協議以分割方式終止租約者，得分
    割為租佃雙方單獨所有。六、非農地重劃地區，變更為農水路使用者。七、其他
    因執行土地政策、農業政策或配合國家重大建設之需要，經中央主管機關專案核
    准者，得為分割。八十九年一月二十六日修正之農業發展條例第十六條定有明文
    。
三、本件原告主張坐落屏東縣長治鄉香揚六六五地號面積０．八０三五五四公頃土地
    ，地目田，為特定農業區農牧用地，乃兩造所共有，各共有人應有部分分別為原
    告三分之一，被告己○○十分之一、丁○○十五分之一、乙○○十五分之五、甲○○六分之一。兩造就該筆土地，各共有人無法協議分割，就分割方法不能獲致
    協議之事實，業據其提出土地登記謄本為證，且為被告己○○、乙○○、甲○○
    所不爭執，被告丁○○則以其與被告己○○間尚有糾紛不同意分割為抗辯，惟其
    亦無舉證說明有何不能分割之正當事由，是原告主張堪信為實在。又查系爭土地
    並無不分割之特約，亦無因使用目的不能分割之情形，亦為兩造所不爭執，且兩
    造係於八十九年一月二十六日農業發展條例修正前即就系爭土地成立共有關係等
    情，有前開土地登記謄本在卷可稽，兩造既於八十九年一月二十六日農業發展條
    例修正前即共有系爭土地，雖系爭土地面積分割後顯未能達零點二五公頃，然參
    酌前揭農業發展條例第然十六條第一項第四款規定之意旨，系爭土地係在允許分
    割之列，從而原告訴請判決分割即無不合，應予准許。
四、查系爭土地地形規則，呈斜長方形狀，四鄰均為農田，對外唯一通行道路係依賴
    同段六四四地號相鄰鋪有柏油路寬約四公尺之道路與外連接通行，共有人除被告
    丁○○無使用系爭土地外，其餘共有人被告乙○○在系爭土地上種植檳榔與蓮霧
    等農作物，被告己○○種植檳榔與椰子樹等農作物，被告甲○○種植檳榔與椰子
    等農作物，原告係種植檳榔與桔樹等農作物等情（各共有人佔用位置詳如本院八
    十九年十月二十五日勘驗筆錄之現況圖），業經本院於八十九年十月二十五日至
    現場勘驗明確，製有勘驗筆錄在卷足稽，並囑託屏東縣屏東地政事務所派員實施
    測量，及原告提出之照片十張及現況圖一份附卷可稽。爰審酌系爭土地各共有人
    之使用現狀，基於經濟效益儘量就地上現共有人所種植可採收農作物予以保留之
    考量及兩造各自所陳之意願等情，為能因分割結果使系爭土地經濟效能繼續發揮
    ，兼顧兩造間公平原則等一切情況，乃定分割方法如屏東縣屏東地政事務所九十
    年四月十六日九十屏所地二字第六一三六號函所附測量成果圖所示之分割方案，
    兩造各自取得之土地位置及面積，分別如主文第一項所示。
五、至兩造除被告丁○○不同意分割外，其餘共有人陳明願保留部份土地維持共有以
    供通行等主張，惟按分割共有物判決之目的本即以消滅共有關係為目的，除共有
    人陳明願意創設維持新共有關係外，法院不得遽為新共有關係之創設，因之本件
    被告丁○○無表明同意成立新共有關係之意願，是本院無法僅憑其他共有人所陳
    述之意願，而遽為全體共有人創設新共有關係，因之原告與除被告丁○○外之其
    餘被告等主張之前開分割方案本院無法遽予採用；且共有土地因分割致有不通公
    路之土地者，不通公路之所有人無需支付償金即得通行他分割人之土地，民法第
    七百八十九條第一項及第二項復有明文，查系爭土地分割前本即為農地包圍，已
    說明如前，是以本件雖因分割土地導致共有人無法有適宜之通路，然其仍可循前
    開民法之相關規定以解決通行問題，附此敘明。
據上論結，本件原告之訴為有理由，依民事訴訟法第三百八十五條第一項前段、第七
十八條、第八十一條、第八十五條第一項但書，判決如主文。
中      華      民      國    九十      年      五      月    三十一    日
                                    臺灣屏東地方法院民事第一庭
~B法      官  潘  快
右為正本係照原本作成
如對本判決上訴須於判決送達後二十日內向本院提出上訴理由狀
~B法院書記官  胡世瑩
中      華      民      國    九十      年      六      月      一      日


司法院資訊處製作；財團法人民間司法改革基金會備份。
